最高法院民事判決　　　　　　　　　　　　　　　八十六年度台上字第一九六六號
　　上 訴 人　乙○○○
　　　　　　　甲 ○ ○
　　　　　　　邢 蘇 琳
　　被上訴人　丙 ○ ○
　　　　　　　丁 ○ ○
右當事人間請求返還無權占有土地等事件，上訴人對於中華民國八十五年十月二十九
日台灣高等法院第二審判決（八十五年度上字第六五○號），提起上訴，本院判決如
左：
    主  文
上訴駁回。
第三審訴訟費用由上訴人負擔。
    理  由
本件被上訴人主張：坐落台北縣三重市○○○段大竹圍溪小段六四之三、六四之四、
六四之二一號土地係被上訴人丙○○所有；同小段六四之一九號土地則為被上訴人丁
○○所有。上訴人未具任何合法權源，乙○○○於如第一審判決附圖所示Ｅ１、Ｅ２
、Ｅ３部分土地；甲○○於同圖所示Ｂ部分土地；邢蘇琳於同圖所示Ａ１、Ａ２部分
土地上分別搭建建物，侵害伊之所有權等情。求為命上訴人分別拆除地上建物交還土
地之判決。
上訴人則以：伊就系爭土地因繼承取得承租人之地位，縱認租賃關係不存在，亦因被
上訴人之前手黃寶貴明知越界不立即異議，不得再請求拆屋還地；另上訴人甲○○、
乙○○○分別所占有之Ｂ及Ｅ１、Ｅ２、Ｅ３所示地上建物係伊父所建，而以甲○○
、乙○○○名義為保存登記，但伊並未獨自取得所有權，故無處分權。被上訴人不得
只列伊二人為對造而訴請拆除等語。資為抗辯。
原審依調查證據為辯論之結果，以：被上訴人所主張之前揭事實，業據提出土地登記
簿謄本為證，復經第一審會同台北縣三重地政事務所人員勘驗屬實，製有勘驗筆錄及
複丈成果圖在卷足憑；上訴人雖對於占用前開土地不爭執，然以前詞置辯。惟查，乙
○○○占有之系爭地上建物係門牌三重市○○路○段四二號之一部分，甲○○占有之
系爭地上建物則為門牌三重市○○○路五三巷五號之一部分，而各該部分分別為主建
物之一部分，其無法獨立使用而無獨立之所有權，應無疑義。而系爭建物所附屬之上
揭門牌號碼建物係陳林寶差、甲○○分別以辦理總登記或贈與登記方式取得所有權，
有前揭建物登記簿謄本可按。縱系爭建物確為彼等之父增建，其所有人仍為彼二人。
至於三重市○○○路五三巷五號房屋稅繳款書亦只能證明何人為納稅義務人，尚難遽
認其父為所有人，是陳林寶差、甲○○所辯，系爭建物屬分別繼承其父遺產之部分，
僅以伊名義為登記，被上訴人未對其他繼承人一併起訴，於法未合云云，尚非可採。
至邢蘇琳既不否認系爭地上建物由其搭建，對之自有處分權，是被上訴人對乙○○○
、甲○○、邢蘇琳起訴，即無不合。另上訴人雖辯稱，其祖先曾就系爭土地與原所有
人黃欉訂有租賃契約，嗣於民國三十八年六月二十二日更由甲○○之父李圍籬代表，
與自黃欉受讓土地之黃寶貴簽訂和解契約書，約定以黃寶貴就李圍籬應拆除之房屋補
償費舊台幣四百萬元抵充租金。上訴人祖先死亡後，彼等因繼承而取得承租人地位，
其租約對輾轉取得系爭土地之被上訴人仍繼續存在，彼等有合法占有權源云云，並提
出和解契約、土地登記簿謄本等各一件為證。惟為被上訴人所否認。經查，該和解書
係李圍籬與黃寶貴就李圍籬「侵用」黃寶貴土地之紛爭達成「李圍籬願意履行將侵用
土地所在建築物遷移復就原狀交還與業主黃寶貴，由黃寶貴備出舊台幣四百萬元補貼
李圍籬」協議而簽訂，其上並無李圍籬代理他人字樣。上訴人邢蘇琳據以主張權利，
顯不足採。而上開和解書乃係就系爭土地以外土地被占用所為之和解，其上未載明係
就系爭土地所為之和解，上訴人以此主張權利，已難謂有理由。況如係租賃糾紛，依
常理應無於和解書上載為「侵用土地紛爭」之理，上訴人依該和解書主張李圍籬與被
上訴人之前手黃寶貴之間，就系爭土地有租賃關係，自無足取。證人王嬡堂、劉杏雖
證稱彼與李圍籬分別向黃欉租地種菜云云，惟查彼等既亦占用附近之土地，則在是否
有租賃關係上，有實質之利害關係，證言難免偏頗，況王嬡堂證稱租約已遺失，劉杏
證稱有無書面租約及租金、範圍均不清楚云云，更未提出任何租金收據以供參酌，自
不足取。雖上訴人又稱，李圍籬等未收受黃寶貴依和解書應給付之舊台幣四百萬元，
並以之抵充系爭占用部分土地之租金，足見租賃關係存在云云，仍為被上訴人所否認
。然該和解書係就系爭土地外之占用部分成立和解，而由黃寶貴補償舊台幣四百萬元
為拆遷費用，未言及系爭土地應否返還，更未言及系爭土地是否出租，尚難以黃寶貴
同意暫不請求返還之事實，即有成立租賃關係之認定。證人王嬡堂、葉務本雖證稱李
圍籬未收取補償金，係做為使用系爭土地之代價云云，惟均未證明黃寶貴同意成立租
賃關係；且不收取補償金原因不一，非僅抵充租金一端。況查和解書雙方因「侵用」
土地紛爭而為和解，既屬紛爭，又係「侵用」而起之紛爭，彼此之間必非融洽，難以
互信，如雙方欲成立租賃關係，勢必形之於書面。乃竟無租賃關係之書面，又未於和
解書上為此內容之記載。該二證人之證言，顯不足採，即難認雙方另成立一租賃關係
，至證人黃進旺、李應瑞分別證稱不知兩造間租賃關係存在云云，均不足為有利於上
訴人之認定。上訴人雖另以，縱認其對系爭土地無租賃關係存在，但於興建地上建物
時，依被上訴人之前手黃寶貴於上開和解契約書之約定，興建一片圍牆作為土地使用
之界址以觀，足認黃寶貴知其越界而不即提出異議，亦不得請求移去或變更其建築物
云云，以資抗辯，並提出照片三幀為證。但上開和解契約書內容，並無李圍籬得興建
圍牆以為使用系爭土地之約定，僅係黃寶貴因土地被侵占而請求返還。上訴人所辯，
黃寶貴明知逾界而不即異議，不得請求拆除云云，亦非可採。所提照片，僅足證明房
屋之存在，難據此為有利於上訴人之認定。另錄音帶譯本被上訴人否認其真正上訴人
未舉證證明，且其內容亦僅表明被上訴人當時無欲請求而已，仍無礙本件之請求。按
所有人對於無權占有或侵奪其所有物者，得請求返還之；對於妨害其所有權者，得請
求除去之，民法第七百六十七條定有明文。上訴人既未舉證證明有何正當權源占用系
爭土地，從而被上訴人依所有權之作用，訴請上訴人分別就各自占用部分拆除建物交
還土地，即屬有據。為其心證之所由得，因而維持第一審所為上訴人敗訴之判決，駁
回其上訴，經核於法並無違誤。雖原審對於和解書上未載明係就系爭土地為和解，解
釋為係就系爭土地以外土地被占用所為之和解，縱有未當之處，然原審已就上開和解
書不足作為兩造間就系爭土地有租賃關係之依據，既另有所說明，自不生影響判決之
結果。上訴論旨，猶執前詞並就原審取捨證據、認定事實及解釋契約之職權行使，指
摘原判決違背法令，求予廢棄，非有理由。
據上論結，本件上訴為無理由，依民事訴訟法第四百八十一條、第四百四十九條第一
項、第七十八條，判決如主文。
中      華      民      國    八十六    年      六      月     二十     日
                              最高法院民事第三庭
                                  審判長法官  范  秉  閣
                                        法官  朱  錦  娟
                                        法官  朱  建  男
                                        法官  許  澍  林
                                        法官  王  錦  村
      右正本證明與原本無異
                                              書  記  官
中      華      民      國    八十六    年      七      月      四      日
